臺灣高等法院刑事判決
109年度交上易字第156號
上  訴  人  臺灣新北地方檢察署檢察官
被      告  潘天發


選任辯護人  李璇辰律師
上列上訴人因被告業務過失傷害案件，不服臺灣新北地方法院10
8年度審交易字第1552號，中華民國109年1月31日第一審判決（
起訴案號：臺灣新北地方檢察署108年度偵字第17317號），提起
上訴，本院判決如下：
    主  文
原判決撤銷。
潘天發犯業務過失傷害致人重傷罪，處有期徒刑捌月。緩刑貳年
。
    犯罪事實
一、潘天發以駕駛營業小客車為業，為從事業務之人。其於民國
    108年4月20日上午8時46分，駕駛車牌號碼000－00號營業用小
    客車（下稱本件汽車），下高速公路南下匝道後沿新北市三
    峽區復興路往三峽方向行駛，駛至復興路涵洞下195123號電
    桿前，欲往左切換車道進入該路段中間車道時，本應注意車
    前狀況，且變換車道應讓直行車先行，並注意安全距離，而依
    當時日間自然光線、路面乾燥無缺陷、無障礙物、視距良好
    並無不能注意之情事，竟疏未注意及此就貿然往左變換車道
    ，適有黃玉珠騎乘車牌號碼000－000號普通輕型機車（下稱本
    件機車）沿同向中間車道行駛駛經該處，潘天發駕駛之本件
    汽車左側前門中間遂撞上黃玉珠機車右側車身，致黃玉珠當
    場人車倒地，並受有頭部外傷併顱內出血、顱骨骨折目前仍
    無意識等重傷害。
二、案經黃玉珠之夫洪玉舜訴請新北市政府警察局三峽分局報告
    臺灣新北地方檢察署檢察官偵查起訴。
    理    由
一、證據能力：本判決以下援引之審判外供述證據以及書證，本
    案當事人均未爭執其證據能力（本院卷第75至77、119至120
    、148頁），而該等證據經本院審酌並無違法取得之情況，
    認為適宜做為證據，自應有證據能力。
二、認定事實之依據及理由：
(一)上揭犯罪事實，業據被告於原審及本院準備、審理程序中坦
    承不諱（原審卷第72、88、94頁，本院卷第74、121頁），
    並經證人即告訴人洪玉舜於警詢、偵訊中指訴明確（偵卷第
    12至14、81、82頁），復有新北市政府警察局三峽分局交通
    分隊道路交通事故現場圖、道路交通事故調查報告表㈠㈡、現
    場及車損照片、行天宮醫療志業醫療財團法人恩主公醫院10
    8年4月24日乙種診斷證明書、長庚醫療財團法人林口長庚紀
    念醫院108年6月12日診斷證明書、長庚醫療財團法人林口長
    庚紀念醫院109年5月13日長庚院林字第1090550521號函文各
    1份在卷可佐（偵卷第17至39、49、87頁，本院卷第111頁）
    ；又經本院勘驗案發之際被告之行車紀錄器影像，製有勘驗
    筆錄及擷圖存卷可查（本院卷第74、83至93頁 ），足認被
    告自白與事實相符，可以採信。
(二)本案被告之注意義務規定、注意違反之判斷：
 1、按汽車行駛時，駕駛人應注意車前狀況及兩車並行之間隔，
    並隨時採取必要之安全措施；汽車在同向二車道以上之道路
    變換車道時，應讓直行車先行，並注意安全距離，道路交通
    安全規則第94條第3項前段、第98條第1項第6款分別定有明
    文。經查：
　⑴本案被告為領有職業小型車合格駕駛執照之駕駛，此經被告
    於警詢時供陳明確，並有證號查詢汽車駕駛人資料表1紙附
    卷可參（偵卷第9、57頁），其就上開規定亦應知之甚詳，
    自應遵守前揭道路交通安全規則。
  ⑵本案經本院勘驗被告車輛之行車紀錄器畫面並製成勘驗筆錄
    所示（以下所示均為行車紀錄畫面所示時間，非實際時間）
    ：①23:57:56，被告車輛行駛於復興路最外側車道（第三車
    道），行駛於被害人機車之右後方，欲切換至第二車道行駛
    ，畫面左側之被害人機車於復興路二車道沿白虛線靠右側行
    駛；②23:57:57，被告車輛行駛於復興路最外側車道（第三
    車道），行駛於被害人機車之右側，向第二車道行駛；③23:
    57:57，被告車輛向第二車道行駛，與被害人機車發生碰撞
    ；④23:57:58~23:58:00，被告車輛向第二車道行駛，與被害
    人機車發生碰撞後，仍繼續行駛後停止；⑤23:58:01~23:58:
    25，被告車輛與被害人機車發生碰撞後，停止於復興路第二
    及第三車道中間等情，有本院勘驗筆錄附件附卷可參（本院
    卷第89至93頁）。
  ⑶依本院勘驗結果，足認被告所駕汽車於撞擊告訴人機車前，
    被告車輛係後車，行進方向係向左切入前車即被害人機車行
    駛之第二車道，被害人所騎乘機車雖靠右行駛，惟並未有變
    換車道之跡象，且據案發當日為日間自然光線、路面乾燥無
    缺陷、無障礙物、視距良好等情，有被告行車紀錄器影像擷
    取畫面（本院卷第83至93頁）在卷可考，是依被告當時之主
    觀意識認知及客觀行車環境，並無使被告不能注意遵循上開
    道路交通安全規則之特殊情事。則被告於應注意、能注意情
    況下，竟疏未遵守上開道路交通安全規則之規定，竟貿然自
    後方往左偏駛，自後撞擊左前側之被害人機車，自應就其上
    開注意義務之違反負其責任。另被害人既行駛於被告車前左
    前側，且無變換車道之事實，自難謂被害人有何變換車道應
    讓直行車先行之違失，更遑論有要求在前方行駛之被害人有
    何應注意被告後車安全距離之可能。
 2、據上，本案被害人並無何相關注意義務之違反。至新北市政
    府車輛行車事故鑑定會固就被告、告訴人之肇事責任為：被
    告駕駛營業小客車與被害人騎乘輕型機車，變換車道互未注
    意來車，雙方同為肇事原因之結論，有該會108年10月16日
    新北裁鑑字第1084677648號函所附新北車鑑字第0000000號
    鑑定意見書附卷可參（偵卷第111至114頁）。惟鑑定意見本
    為法院認定事實之參考資料，自不得僅憑鑑定報告為論斷之
    唯一依據，本案被告、告訴人雙方注意義務違反之實質內涵
    已本於職權為勘驗後，認定判斷結果如上，上開鑑定意見書
    之結論誠難認有拘束法院之效力。本案被告應就本件車禍事
    故之發生負全部過失責任，附此敘明。
(三)本案告訴人所受傷勢已達刑法第10條第4項第6款之重傷害程
    度：
１、按稱重傷者，謂下列傷害：毀敗或嚴重減損一目或二目之視
    能。毀敗或嚴重減損一耳或二耳之聽能。毀敗或嚴重減損
    語能、味能或嗅能。毀敗或嚴重減損一肢以上之機能。毀
    敗或嚴重減損生殖之機能。其他於身體或健康，有重大不
    治或難治之傷害。刑法第10條第4項定有明文。
 2、查被害人黃玉珠因本案車禍受有頭部外傷併顱內出血、顱骨
    骨折之傷害，經接受右側顱骨切除及血塊清除手術後，目前
    仍然神智不清，呈現植物人狀態等情，此有行天宮醫療志業
    醫療財團法人恩主公醫院108年4月24日乙種診斷證明書、長
    庚醫療財團法人林口長庚紀念醫院108年6月12日診斷證明書
    、長庚醫療財團法人林口長庚紀念醫院109年5月13日長庚院
    林字第1090550521號函文各1份在卷可稽（偵卷第49、87頁
    ，本院卷第111頁），可見被害人因本案車禍所致傷害迄今
    無法因治療而痊癒，顯已達刑法第10條第4項第6款所定於身
    體或健康有重大難治之重傷害程度。
(四)綜上所述，本件事證明確，被告業務過失致重傷犯行堪以認
    定，應依法論科。
三、論罪：
(一)按行為後法律有變更者，適用行為時之法律。但行為後之法
    律有利於行為人者，適用最有利於行為人之法律，刑法第2 
    條第1項定有明文。查被告行為後，刑法第284條於108年5 
    月29日經總統公布修正，並自同年月31日施行，修正前刑法
    第284條原規定：「因過失傷害人者，處6月以下有期徒刑、
    拘役或5百元以下罰金，致重傷者，處1年以下有期徒刑、拘
    役或5百元以下罰金。從事業務之人，因業務上之過失傷害
    人者，處1年以下有期徒刑、拘役或1千元以下罰金，致重傷
    者，處3年以下有期徒刑、拘役或2千元以下罰金」；修正後
    同條則規定：「因過失傷害人者，處1年以下有期徒刑、拘
    役或10萬元以下罰金，致重傷者，處3年以下有期徒刑、拘
    役或30萬元以下罰金」，刪除原刑法第284條第2項對於從事
    業務之人所犯過失傷害、過失傷害致重傷等行為應論處業務
    過失傷害罪、業務過失傷害致重傷罪。亦即刑法第284條修
    正後，不論行為人是否從事業務之人，均論以過失傷害罪、
    過失傷害致重傷罪，惟提高法定刑為「1年以下有期徒刑、
    拘役或10萬元以下罰金」、「3年以下有期徒刑、拘役或30
    萬元以下罰金」。經比較新舊法之結果，被告行為後之法律
    並未較有利於被告，依刑法第2條第1項前段規定，自應適用
    行為時即修正前刑法第284條第2項後段之規定處罰。
(二)核被告所為，係犯修正前刑法第284條第2項後段之業務過失
    傷害致重傷罪。被告於犯罪未發覺前，主動向前往現場處理
    之員警承認其為肇事者，有新北市政府警察局三峽分局道路
    交通事故肇事人自首情形紀錄表1紙在卷可按（偵卷第45頁
    ），嗣並接受審判，爰依刑法第62條前段之規定，減輕其刑
    。
四、撤銷改判理由及科刑審酌事項：
(一)原審對被告上開所為業務過失傷害犯行，認罪證明確，而予
    以論罪科刑，固非無見。惟查：原審判決依據新北市政府車
    輛行車事故鑑定會之鑑定意見書為被告過失責任認定之憑藉
    ，惟該鑑定意見書就行駛於前方，並未變換車道之被害人加
    諸「變換車道，應讓直行車先行，並注意安全距離」之注意
    義務，顯悖於事實，被害人應無道路安全規則第99條第1項
    第3款之違失及遵守義務，原審就此所為認定，稍有誤會。
    刑罰之量定，固屬法院自由裁量之職權行使，而刑事審判之
    量刑，既旨在實現刑罰權分配之正義，法院對科刑判決之被
    告量刑，自應符合罪刑相當原則，使罰當其罪，以契合人民
    之法律感情，則行為人犯後悔悟之程度，是否盡力彌補被害
    人，及其後能否確實善後履行相關條件，以彌補被害人（告
    訴人）之損害，均攸關於法院判決量刑之審酌，且基於「修
    復式司法」理念，國家亦有責權衡被告接受國家刑罰權執行
    之法益與確保被害人（告訴人）損害彌補之法益，務必使二
    者間在法理上力求衡平；查被告於本院審理期間已先行給付
    告訴人新臺幣50萬元（未達成和解，係部分賠償），此有本
    院審理筆錄可參（本院卷第149頁），且於109年6月3日前履
    行完畢等情（本院卷第149頁），堪認被告犯後態度與原審
    已有不同，原審就此部分未及審酌，而為刑罰量定理由，尚
    有未洽。本案檢察官以原審量刑過輕提起上訴，為有理由，
    應由本院將原判決撤銷。
(二)爰以行為人之責任為基礎，審酌被告駕駛車輛本應謹慎行事
    ，以維自身及其他用路人之安全，然其未注意車前狀況及兩
    車並行之間隔，並隨時採取必要之安全措施，亦未注意變換
    車道時，應讓直行車先行，致生本件事故，而使被害人受有
    身體健康重大難治之傷害，犯罪所生危害非輕，兼衡被告違
    反注意義務為肇事原因；然被告於犯後坦承犯行，且於本案
    發生前，並無任何犯罪紀錄，素行堪稱良好，復於本院審理
    期間先行部分賠償告訴人，兼衡被告自陳高職補校畢業之教
    育智識程度、目前任計程車司機及勉持之家庭生活狀況（本
    院卷第122至123頁）等一切情狀，量處如主文第2項所示之
    刑。
(三)又被告未曾因故意犯罪受有期徒刑以上刑之宣告，此有本院
    被告前案紀錄表1份在卷可稽，其因一時失慮致罹刑典，然
    於犯後尚能坦承犯行，並部分賠償告訴人，已詳述如前，顯
    有悔悟之意，因認其經此次起訴審判後，當能知所警惕，參
    以告訴人及被害人之法定代理人亦表明同意給予被告自新之
    機會（本院卷第149頁），本院因認所宣告之刑，以暫不執
    行為適當，依刑法第74條第1項第1款之規定宣告緩刑2年，
    以啟自新。
據上論斷，應依刑事訴訟法第369條第1項前段、第364條、第299
 條第1項前段，修正前刑法第284條第2項後段，刑法第2條第1項
前段、第62條前段、第74條第1項第1款，刑法施行法第1條之1，
判決如主文。
本案經檢察官何克凡提起公訴，檢察官阮卓群提起上訴，檢察官
蔡顯鑫到庭執行職務。
中　　華　　民　　國　　109 　年　　6 　　月　　18　　日
                  刑事第三庭    審判長法  官  張惠立
                                      法  官  張江澤
                                      法  官  劉兆菊
以上正本證明與原本無異。
不得上訴。
                                      書記官  陳佳微
中　　華　　民　　國　　109 　年　　6 　　月　　18　　日
附錄：本案論罪科刑法條全文　　　　　　　　　　　　　　　
修正前中華民國刑法第284條
因過失傷害人者，處6月以下有期徒刑、拘役或5百元以下罰金，
致重傷者，處1年以下有期徒刑、拘役或5百元以下罰金。
從事業務之人，因業務上之過失傷害人者，處1年以下有期徒刑
、拘役或1千元以下罰金，致重傷者，處3 年以下有期徒刑、拘
役或2千元以下罰金。